臺灣士林地方法院民事判決　　　　　　　99年度訴字第1581號
原　　　告　中國信託商業銀行股份有限公司
法定代理人　辜濂松
訴訟代理人　鄒仲庠
　　　　　　黃馨瑩
　　　　　　何宣鋐
被　　　告　岳品吟
　　　　　　林妹
上1　　 人
法定代理人　岳靖
上列當事人間損害賠償等事件，本院於民國100 年5 月16日言詞
辯論終結，判決如下：
    主  文
被告岳品吟應給付原告新臺幣肆佰玖拾貳萬仟玖佰拾伍元，
及自民國一百年五月三日起至清償日止，按週年利率百分之五計
算之利息。
原告其餘之訴駁回。
訴訟費用由被告岳品吟負擔。
本判決第一項於原告以新臺幣壹佰陸拾肆萬元為被告岳品吟供擔
保後，得假執行。
原告其餘假執行之聲請駁回。
    事實及理由
一、按訴狀送達後，原告不得將原訴變更或追加他訴，但請求之
    基礎事實同一、擴張或減縮應受判決事項之聲明者，不在此
    限，民事訴訟法第255 條第1 項第2 款、第3 款分別定有明
    文。查本件原告起訴時，係聲明：「(一)被告應連帶給付原告
    新臺幣（下同）492 萬3935元，及自民國99年5 月1 日起至
    清償日止，按週年利率5%計算之利息。上開所命給付，如被
    告其中一人已給付時，其餘被告於原告已受領範圍內免其責
    任。(二)願供擔保，請准宣告假執行。」嗣於本院行言詞辯論
    程序時，當庭變更請求利息之起算日為起訴狀繕本送達翌日
    （被告岳品吟之部分即為100 年5 月3 日）。經核原告聲明
    之變更，係基於同一基礎事實，而減縮應受判決事項之聲明
    者，依上開法條規定，自應准許，合先敘明。
二、被告岳品吟經合法通知無正當理由未於言詞辯論期日到場，
    核無民事訴訟法第386 條各款所列情形，爰依原告聲請，由
    其一造辯論而為判決。
三、原告起訴主張：被告岳品吟於97年2 月26日以要辦理中獎事
    宜為由，哄騙其母即被告林妹至伊內湖分行，向承辦人員
    隱瞞被告林妹已因精神障礙、心智缺陷致無法為有效契約
    行為之事實，由不知情之被告林妹擔任借款人，於相關契
    約簽名，並以所有之不動產設定抵押權予伊，被告岳品吟則
    冒其妹即訴外人岳容安之名義為保證人，簽署相關契約文件
    ，向伊辦理借款，使伊內湖分行之承辦人員誤認被告林妹
    有完全行為能力，且相關契約上岳容安之簽名均為真正，致
    伊核撥借款500 萬元（下稱系爭借款）至被告林妹之帳戶
    ，並遭被告岳品吟提領花用殆盡，造成伊於訴請被告林妹
    清償系爭借款時，迭經臺灣臺北地方法院97年度訴字第6604
    號、臺灣高等法院98年度上字第1116號以被告林妹於簽訂
    系爭借款及抵押權設定契約時，不具正常意思能力，無法理
    解其所為法律行為意義之能力為由，認定上開契約行為無效
    ，使伊受有系爭借款債權餘額492 萬3935元無法受償之損害
    。又系爭借款契約既經上開判決認定為無效，當認被告岳品
    吟、林妹受領系爭借款屬無法律上之原因而受有利益，並
    使伊受有交付系爭借款之損害。爰依民事侵權行為或不當得
    利法律關係，訴請被告岳品吟賠償損害或返還不當得利492
    萬3935元及法定遲延利息；另依民事不當得利法律關係，訴
    請被告林妹返還不當得利492 萬3935元及法定遲延利息等
    語。並聲明：(一)被告應連帶給付原告492 萬3935元，及自起
    訴狀繕本送達翌日（被告岳品吟之部分即為100 年5 月3 日
    ）起至清償日止，按週年利率5%計算之利息。上開所命給付
    ，如被告其中一人已給付時，其餘被告於原告已受領範圍內
    免其責任。(二)願供擔保，請准宣告假執行。
四、被告林妹則以：伊精神狀況不佳係自40年前持續迄今，伊
    既遭被告岳品吟欺騙而向原告借款，自有遭欺騙而去開戶之
    可能，被告岳品吟亦自承系爭借款均係其提領花用，足徵伊
    並未支配管理原告匯入系爭借款之帳戶等語，資為抗辯。並
    聲明：原告之訴駁回。被告岳品吟則未到場，亦未提出書狀
    為任何聲明或陳述。
五、兩造不爭執之事實：
    被告岳品吟於97年1 月2 日，攜精神狀態不穩之母即被告林
    妹前往臺北市內湖區○○○路○ 段99號3 樓臺北市內湖戶
    政事務所內，以國民身分證遺失為由，冒用其妹岳容安名義
    ，於國民身分證申請書偽造岳容安簽名2 枚，並將該不實申
    請書交付予不知情之內湖區戶政事務所承辦人員廖美蓉而行
    使，致廖美蓉誤認係岳容安本人申請補發並交付岳容安之國
    民身分證1 張，足以生損害於岳容安。被告岳品吟另於同年
    2 月26日向被告林妹謊稱中獎需至銀行辦理領獎手續，致
    不知情之被告林妹夥同被告岳品吟前往臺北市○○區○○
    路1 段358 號原告內湖分行，被告岳品吟提供被告林妹所
    有內湖區○○段○ ○段000000000地號及其地上建物即門牌
    臺北市○○區○○路47巷16號之房屋設定抵押權以供擔保，
    並冒用岳容安名義，在借據暨約定書、一般貸款申請約定書
    、房貸產品申請書暨特別約定條款同意書、個金客戶申貸權
    利義務確認書等文件填寫資料並偽造「岳容安」之署押及印
    文據以申請貸款而行使之，致不知情之原告內湖分行承辦人
    員陷於錯誤，同意核撥貸款500 萬元至被告林妹帳戶，得
    手後，被告岳品吟將貸款所得提領花用，足以生損害於原告
    核發貸款業務之正確性及岳容安及被告林妹。嗣經岳容安
    接獲原告繳款通知書，發覺有異經報警始悉上情。
六、本件經本院依民事訴訟法第271 條之1 準用同法第270 條之
    1 第1 項第3 款之規定，整理並協議簡化爭點如下：
(一)、原告依侵權行為及不當得利請求被告岳品吟給付492 萬3935
    元及遲延利息有無理由？
(二)、原告依不當得利請求被告林妹給付492 萬3935元及遲延利
    息有無理由？
七、本院得心證之理由：
(一)、按因故意或過失，不法侵害他人之權利者，負損害賠償責任
    。故意以背於善良風俗之方法，加損害於他人者亦同；無法
    律上之原因而受利益，致他人受損害者，應返還其利益。雖
    有法律上之原因，而其後以不存在者，亦同，民法第184 條
    第1 項、第179 條分別定有明文。經查，原告主張被告岳品
    吟於97年2 月26日以要辦理中獎事宜為由，邀同其母即被告
    林妹至原告內湖分行，向承辦人員隱瞞被告林妹已因精
    神障礙、心智缺陷致無法為有效契約行為之事實，由不知情
    之被告林妹擔任借款人，於相關契約簽名，並以所有之不
    動產設定抵押權予原告，被告岳品吟則冒其妹即訴外人岳容
    安之名義為保證人，簽署借據暨約定書、一般貸款申請約定
    書、房貸產品申請書暨特別約定條款同意書、個金客戶申貸
    權利義務確認書等文件，向原告辦理借款，使原告內湖分行
    之承辦人員陷於錯誤，同意核撥系爭借款至被告林妹之帳
    戶，並遭被告岳品吟提領花用殆盡等情，為臺灣士林地方法
    院檢察署97年度偵字第7052號檢察官起訴書、本院97年度審
    訴字第33號刑事判決所認定之事實，有上開起訴書、判決在
    卷可稽，復為兩造所不爭，故此部分之事實，已堪認定。又
    原告主張其於訴請被告林妹清償系爭借款時，經臺灣臺北
    地方法院97年度訴字第6604號、臺灣高等法院98年度上字第
    1116號判決認定上開契約行為無效，使伊受有系爭借款債權
    餘額492 萬3935元無法受償之損害等情，業據原告提出上開
    判決影本在卷可佐，復經本院調卷核閱無訛。則原告因被告
    岳品吟之上開侵權行為，致受有系爭借款債權餘額492 萬39
    35元無法受償等損害之事實，暨被告岳品吟基於同一原因事
    實，受領系爭借款係屬無法律上之原因而受有利益，並使原
    告受有交付系爭借款之損害，亦堪認定。則原告依侵權行為
    及不當得利法律關係，請求被告岳品吟賠償其因此所受之損
    害即系爭借款債權餘額492 萬3935元暨法定遲延利息，即屬
    有據。
(二)、按當事人主張有利於己之事實者，就其事實有舉證之責任，
    民事訴訟法第277 條定有明文。又主張法律關係存在之當事
    人，須就該法律關係發生所須之特別要件，負舉證責任（最
    高法院48年臺上字第824 號判例參照）。而負舉證責任之當
    事人，須證明至使法院就該待證事實獲得確實之心證，始盡
    其證明之責任，苟應負舉證責任之當事人，不能舉證，以證
    實其主張之事實為真實，即應受不利之認定。原告主張匯入
    系爭借款之帳戶係由被告林妹實際支配管理，是其即係受
    領系爭借款之人，故於系爭借款契約遭認定為無效後，被告
    林妹受領系爭借款即屬無法律上之原因而受有利益等情，
    為被告林妹所否認，原告自應就被告林妹確有管領支配
    系爭借款帳戶，而有受領系爭借款此一利益乙節，負舉證責
    任。原告就此雖提出徵信譯文及被告岳品吟於本院97年度審
    訴字第33號刑事案件提出之上訴狀各1 份為證（本院卷第87
    至92頁），惟細鐸該徵信譯文之內容，僅係原告欲核貸時，
    致電予被告林妹，確認其有無貸款意思及借款目的，並核
    對其身分證字號，無從據以認定被告林妹確有支配管理系
    爭借款所匯入之帳戶。至被告岳品吟就本院97年度審訴字第
    33 號 被訴偽造文書一案所提出之上訴狀，雖載有「我母親
    是存摺、印章、身分證絕對不會離手的人，也抓得很緊的一
    位老人家…他老人家並不是神智不清，無法辨識是非」等語
    ，然被告岳品吟於該案係屬被告，於甫遭第一審刑事判決有
    罪而提起上訴，為減輕罪責而為不實之陳述，亦非難以想像
    ，是其所為之陳述是否詳實，即非無疑。再參酌本院調閱本
    院98年度禁字第137 號卷附臺北市立聯合醫院陽明院區對被
    告林妹所為精神鑑定報告之結論：「林員自63年精神病病
    發，整體狀況逐漸退化，目前已喪失社會功能及部分生活功
    能，其對外界現實事務之理解與判斷能力已明顯低於一般人
    ，負參酌其大腦皮質之高等功能有明顯障礙，故據以推斷林
    員自63年以來，以及目前之精神狀態皆處於精神耗弱之程度
    ，其病況嚴重時，會達到心神喪失之程度。其臨床診斷為『
    慢性精神分裂病，妄想型』」等語，更徵被告林妹之精神
    狀態自63年起即處於精神耗弱之程度，其對語言之理解能力
    、思考之邏輯推理能力有明顯障礙，是其於遭被告岳品吟欺
    騙帶往辦理系爭借款之際，是否仍實際支配管理系爭借款帳
    戶，亦非無疑。況系爭借款均為被告岳品吟提領花用之事實
    ，業據被告岳品吟於本院97年度審訴字第33號刑事案件審理
    時，坦承不諱，應可認定。被告岳品吟係因需錢孔急，方冒
    領訴外人岳容安身分證，復哄騙被告林妹至原告內湖分行
    ，行使岳容安身分證，並偽造岳容安之簽名擔任保證人以辦
    理系爭借款，業如前述（參不爭執事項），衡情苟系爭借款
    帳戶為被告林妹實際管理支配，而被告岳品吟無法確保得
    支配管理系爭借款帳戶，以順利取得借款，豈有大費周章，
    為上開偽造私文書、詐欺等犯行之理。準此，原告之舉證，
    尚無法使本院形成被告林妹於事發之際確仍有管理支配系
    爭借款帳戶而受領原告匯入之借款金額之確定心證。是原告
    既無法證明被告林妹有受領系爭借款而受有利益，則原告
    依不當得利之法律關係，請求被告林妹給付492 萬3935
    元及遲延利息，即為無理由，應予駁回。
(三)、綜上所述，原告依侵權行為及不當得利之法律關係，請求被
    告岳品吟給付492 萬3935元，及自起訴狀繕本送達翌日即10
    0 年5 月3 日起至清償日止，按週年利率5%計算之利息，為
    有理由，應予准許。至原告依不當得利之法律關係，請求被
    告林妹給付492 萬3935元，及自起訴狀繕本送達翌日起算
    之法定遲延利息，則為無理由，應予駁回。
八、本件事證已臻明確，兩造其餘攻擊防禦方法及未經本院援用
    之證據，核與判決之結果不生影響，爰不一一論駁，併此敘
    明。
九、據上論結，本件原告之訴為一部有理由，一部無理由，依民
    事訴訟法第79條、第385 條第1 項前段、第390 條第2 項，
    判決如主文。
中    華    民    國    100    年    5    月    31    日
                  民事第二庭   法  官  劉逸成
以上正本證明與原本無異。
如對本判決上訴，應於判決送達後20日內向本院提出上訴狀；若
委任律師提起上訴者，應一併繳納上訴審裁判費，否則本院得不
命補正逕行駁回上訴。
中    華    民    國    100     年    6   月     2    日
                               書記官  李宜蓁